臺灣高雄地方法院刑事判決　　　　　　　　　　　　　九十三年度交易字第一八號
　　公　訴　人　臺灣高雄地方法院檢察署檢察官
　　被　　　告　丁○○
右列被告因過失致死案件，經檢察官提起公訴（九十二年度調偵字第八○一號），本
院判決如左：
    主  文
丁○○無罪。
    理  由
一、公訴意旨略以：被告丁○○於民國九十二年七月五日上午八時三十分許，駕駛車
    號ＶＩ－九二七二號自用小客車，沿高雄縣大寮鄉鳳山水庫右側產業道路由東向
    西行駛，本應注意汽車行駛時，駕駛人應注意車前狀況，並隨時採取必要之安全
    措施，且依當時為乾燥無缺陷柏油路面，無障礙物，路況視距良好之情況，並無
    不能注意之情事，竟疏於注意，貿然行駛，適有何文耀騎乘車號ＰＲ二－八○三
    號之重型機車，亦沿高雄縣大寮鄉鳳山水庫右側產業道路由西向東行駛，途經該
    路段，因亦未注意汽車駕駛人於飲用酒類或其他類似物後其吐氣所含酒精濃度超
    過每公升○‧二五毫克或血液中酒精濃度超過百分之○‧○五以上者不得駕車，
    且汽車行駛未劃標線之道路時，應靠右行駛，竟於飲用酒類後血液中酒精濃度已
    高達每公升○．三六毫克下，仍駕車貿然行駛，丁○○見狀，閃煞不及，致何文
    耀所騎乘之重型機車車頭撞及其所駕駛之自小客車左前方保險桿，何文耀人車倒
    地，造成顱內出血，經送醫院急救，嗣於同年月八日中午十二時許，因傷重不治
    死亡。因認被告涉有刑法第二百七十六條第一項之過失致死罪嫌云云。
二、按犯罪事實應依證據認定之，無證據不得認定其犯罪事實；又不能證明被告犯罪
    者，應諭知無罪之判決，刑事訴訟法第一百五十四條第二項及同法第三百零一條
    第一項分別定有明文。次按刑事訴訟法上所謂認定犯罪事實之證據，係指足以認
    定被告確有犯罪行為之積極證據而言，該項證據自須適合於被告犯罪事實之認定
    ，始得採為斷罪資料。如未能發現相當證據，或證據不足以證明，自不能以推測
    或擬制之方法，以為裁判之基礎。又刑事訴訟上證明之資料，無論其為直接或間
    接證據，均須達於通常一般之人均不致有所懷疑，而得確信其為真實之程度，始
    得據為有罪之認定，若其關於被告是否犯罪之證明未能達此程度，而有合理性懷
    疑之存在，致使無從形成有罪之確信，根據「罪證有疑，利於被告」之證據法則
    ，即不得遽為不利被告之認定（最高法院二十九年上字第三一０五號、四十年台
    上字第八六號及七十六年台上字第四九八六號分別著有判例可資參照）。又按刑
    法上之過失致人於死罪，又刑法上之過失犯，以行為人對於犯罪結果之發生按其
    情節應注意，並能注意，而不注意者，始克相當，若事出突然，依當時情形，不
    能注意時，縱有結果發生，仍不得令負過失責任，亦有最高法院八十七年度台非
    字第三三七號判決意旨可供參照。
三、本件公訴人認被告涉有上開過失致死罪嫌，無非係以卷附道路交通事故現場圖、
    道路交通事故調查報告表、事故現場照片、臺灣省高屏澎區車輛行車事故鑑定委
    員會鑑定意見書及被害人何文耀相驗屍體證明書、勘驗筆錄暨鑑定驗斷書，為其
    主要論據。訊據被告丁○○對有於前揭時、地駕駛自用小客車與被害人何文耀所
    騎乘之機車發生碰撞，被害人並因而死亡之事實供承不諱，惟堅決否認有何過失
    致死之犯行，並辯稱：九十二年七月五日上午八時三十分許，伊當時車速約三十
    公里，並無超速，且於先閃過一部由西往東方向快速行駛之由被害人之同學丙○
    ○所騎乘之機車後，更將車速放慢緊貼山壁行慢速行駛，詎被害人竟無照駕駛且
    於酒後呼氣酒精濃度已達○．三六毫克之情況下，緊隨於丙○○之後高速逆向行
    駛至伊車道，而依地面上無煞車痕跡可知，即使伊當時將車輛停放右側路邊，仍
    會遭被害人所騎乘之機車撞及；又該肇事地點路面寬約四公尺，扣除伊所駕駛車
    輛寬度，再扣除車輛左側二點三公尺之距離，顯見伊車輛當時已極靠右側山壁，
    本件肇事原因係因被害人酒後高速駕車並逆向行駛至伊車道，而致生憾事，實非
    伊所能預先注意且伊事先亦採取減速及靠右行駛之預防措施，仍無法避免事件發
    生，伊並無過失等語。經查：
  (一)觀諸卷附之道路交通事故現場圖、道路交通事故調查報告表（一）各乙紙及現場
    照片八幀所示，可知肇事地點即高雄縣大寮鄉鳳山水庫右側產業道路，係屬未繪
    設車道線之彎道，依道路交通安全規則第九十五條第一項：「汽車除行駛於單行
    道或指定行駛於左側車道外，在未劃標線之道路，應靠右行駛」之規定，車輛應
    靠右行駛於自己之車道內。參以肇事地點道路面寬四公尺，被害人騎乘機車與被
    告駕駛之自用小客車撞擊後，肇事後雙方均保持現場，被告之自用小客車係靠右
    緊臨路邊停放，其車身左方距離道路另側尚有二點三公尺之寬度，而被害人騎乘
    之機車雖倒置於另側路邊，機車前輪距該路邊邊線零點四公尺，後輪距該路邊邊
    線零點三公尺，但被害人之血跡則自被告自小客車上開停放位置前方延伸至被告
    自小客車左後方越過道路中心點處，且被告駕駛之自用小客車左前車頭嚴重凹陷
    ，被害人騎乘之機車車頭受損等情，顯見本件二車撞擊處應係在被告路權所屬之
    車道內，撞擊點則為被告駕駛之自用小客車左前車頭。準此，被害人顯係由其本
    應行駛之鳳山水庫右側產業道路由西往東方向之車道上，因未靠右行駛侵入被告
    路權所屬之車道，而撞及被告駕駛之自用小客車左前車頭之事實，洵堪認定。
  (二)又被害人經送往小港醫院急救後，經小港醫院測試其血液中所含之酒精濃度，經
    檢驗結果其血液中所含酒精濃度高達七二．二二ＭＧ／ＤＬ（換算呼氣酒精濃度
    為每公升○‧三六亳克），有高雄市立小港醫院九十二年七月五日緊急生化藥物
    檢驗單乙紙在卷可稽（附於臺灣高雄地方法院檢察署九十二年度相字第一一二四
    號相驗卷宗第十五頁），已遠逾道路交通安全規則第一百十四條第二款所定飲酒
    後其吐氣所含酒精成分零點二五毫克以上者不得駕車之標準，而按就醫學文獻所
    知，酒精對人體造成之影響，於呼氣時酒精濃度達每公升零點二五毫克（約合體
    內血液中酒精濃度五ＭＧ／ＤＬ或零點零五％）即會輕度中毒，造成輕度協調
    功能降低；呼氣酒精濃度達每公升零點五毫克時（約合體內血液中酒精濃度一
    ＭＧ／ＤＬ或零點一％）屬輕到中度中毒症狀，出現反應較慢、感覺減低、影
    響駕駛之狀況；呼氣酒精濃度達每公升零點七五毫克時（約合體內血液中酒精濃
    度一五ＭＧ／ＤＬ或零點一五％）屬輕到中度中毒症狀，出現思考改變、個性
    行為改變之狀況；呼氣酒精濃度達每公升一毫克時（約合體內血液中酒精濃度二
    ＭＧ／ＤＬ或零點二％），屬中度到重度中毒症狀，出現步態不穩、噁心嘔
    吐、精神混惑不清晰之狀況；呼氣酒精濃度達每公升一點五毫克時（約合體內血
    液中酒精濃度三ＭＧ／ＤＬ或零點三％）屬中到重度中毒症狀，出現說話不
    清楚、感覺喪失、視力模糊之狀況；又飲酒後一小時許，其體內血液酒精濃度可
    達最高，飲酒一小時後其體內之酒精濃度隨即消減，此亦分別有行政院國軍退除
    役官兵輔導委員會臺北榮民總醫院八十八年八月五日（八八）北總內字第二六八
    六八號函文影本一份在卷可參、八十八年十月二十六日（八八）院賓文廉字第一
    三四七號臺灣高等法院函中臺北醫學院附設醫院精神科主任蔡尚穎「酒精對人
    體生理與行為之影響」一文可據。則本件被害人於車禍後經醫院抽血檢驗血中乙
    醇濃度達七二．二二ＭＧ／ＤＬ，相當於呼氣時酒精濃度每公升○．三六毫克，
    顯見已達前開說明所指屬於輕度中毒症狀，出現協調功能降低狀況，且衡諸既係
    被害人違規未靠右行駛侵入被告路權所屬之車道致發生本件車禍，則被害人顯係
    於車禍發生前有服用酒類，並已達協調功能降低之程度，然其仍騎乘前開機車，
    終因不勝酒力，無法妥適操控其所騎乘之機車因而侵入被告之車道，致撞擊被告
    駕駛之自用小客車，被害人因而死亡，顯屬無疑。
  (三)次者，被告在高雄縣大寮鄉鳳山水庫右側產業道路即未繪設車道線之彎道靠右於
    自己之車道內行駛，則被告顯享有路權，灼然甚明。而本件依一般情形，被告本
    可信賴行駛於道路之被害人騎乘之機車亦在其車道內行駛，而非侵入其車道內行
    駛。至於被害人侵入其車道行駛時，被告依當時之道路情形及一般駕駛人之智識
    能力，是否可為必要之注意義務，亦即究竟有無得期待其適時採取相當避讓之安
    全措施之可能性，以避免本件車禍之發生？第以依雙方當時之行駛車速，據被告
    所供：當時差不多係三十公里，與證人丙○○會車後已經又減速（見本院九十三
    年五月十七日審判筆錄）；證人丙○○證稱：被害人騎機車尾隨其車後，其從後
    照鏡可以看見被害人，其車速約五十公里，被害人車速其並不清處（見證人丙○
    ○九十二年七月八日警詢筆錄及九十三年五月十七日本院審判筆錄）各等語，是
    被害人騎乘機車既尾隨於證人丙○○之後，且證人丙○○自其機車後照鏡可看見
    被害人，則被害人之車速理應與證人丙○○車速相去不遠，時速應約四十至五十
    公里。則依交通部所頒布之「汽車行駛距離及反應距離一覽表」，時速三十公里
    時，駕駛人之一般反應距離為六．二四公尺，時速四十至五十公里時，其反應距
    離為八．三二至十．四公尺，依上述二車之行駛速度，因二車均在行進之間，則
    二車至少需有十四．五六公尺以上之距離，始足以避免本件車禍之發生。而證人
    丙○○於本院審理時已證稱：伊是直線快要轉彎的地方與被告車子會車，當時伊
    車子有靠右行駛，被害人的車子離伊不是很遠，伊的後照鏡可以看到被害人，被
    害人跟在伊後方直線方向等語（見本院九十三年五月十七日審判筆錄），足認被
    害人原應係靠右行駛於其路權所屬之車道內；再參諸本件二車撞擊處係在被告路
    權所屬之車道內，撞擊點則為被告駕駛之自用小客車左前車頭，已如前述，以及
    被告係在與證人丙○○會車後，在彎道與被害人相遇，業據被告供陳在卷，且證
    人甲○○○亦證述：當時路很彎，伊在被告後方，伊轉彎過去之後就看到已經發
    生車禍等語（見本院九十三年五月十七日審判筆錄），足見被告與被害人車子係
    在彎道發生車禍等情，堪認被害人應係嗣後在彎道與被告會車前始未靠右行駛，
    而突然侵入被告路權所屬之車道，撞及被告駕駛之自用小客車左前車頭。依此情
    節，衡諸一般謹慎且有相當經驗駕駛人之智識能力，在無慮及被害人以此速度，
    突然侵入其路權所屬之車道行駛之違規行為情形下，被告顯無相當反應時間足以
    採取適當閃避之安全措施，以避免本件車禍發生之可能性。從而被告對被害人之
    違規駕駛行為，依當時一般情形既無注意義務之期待可能性，而被告復係於其車
    道內正當行駛，並依時速三十公里以下之行車速率限制行駛（見道路交通事故現
    場圖），另參以肇事地點道路面寬四公尺，被告之自用小客車當時已靠右緊臨路
邊行駛，其右側已無空間足資閃避之情況下，縱然於發現被害人之違規行為，減
    速踩行煞車，但因其右側已無空間足資迴避，自仍無法避免本件車禍之發生，則
    對本件車禍發生造成被害人死亡顯屬不可避免之結果，自難謂被告有何應注意且
    能注意卻未注意之過失責任可言。
  (四)至本件經臺灣高雄地方法院檢察署及本院分別送請臺灣省高屏澎區車輛行車事故
    鑑定委員會、臺灣省車輛行車事故覆議鑑定委員會鑑定車禍發生原因之結果，臺
    灣省高屏澎區車輛行車事故鑑定委員會雖認：「肇事分析：一、駕駛行為：何文
    耀酒精濃度過量駕駛重機車未靠右行駛。丁○○駕駛小客車直行未注意車前狀況
    。二、佐證資料：簡君稱我駕車沿鳳山水庫右側產業道路由東向西行駛，至肇事
    地點，我先閃過一部由西向東行駛機車，死者騎乘機車緊跟在後閃避不及撞上我
    車左前保險桿，我車速約二十公里。何文耀酒精測試為七二．二二ＭＧ／ＤＬ（
    ○．三六毫克）。圖示現場留有血跡在西向東右邊，無煞車痕跡。路寬約四．○
    公尺，肇事後小客車停在東向西右邊，左側距西向東道路右邊二．三公尺。三、
    路權歸屬：對向。在未劃標線之道路，應靠右行駛。四、法規依據：道路交通安
全規則第九十五條。一一四條二款。九十四條三項。」、「鑑定意見：一、何文
    耀酒精濃度過量駕駛重機車未靠右行駛為肇事主因。二、丁○○駕駛小客車未注
    意車前狀況為肇事次因」；而臺灣省車輛行車事故覆議鑑定委員會鑑定結果雖亦
    仍照原臺灣省高屏澎區車輛行車事故鑑定委員會上開鑑定意見。惟肇事地點即高
    雄縣大寮鄉鳳山水庫右側產業道路，係屬未繪設車道線之彎道，有卷附道路交通
    事故現場圖、道路交通事故調查報告表（一）各乙紙及現場照片八幀可憑，上開
    鑑定意見未斟酌事故現場上開彎道地理環境，而僅依被告警詢筆錄及現場圖即謂
    被告駕駛小客車「直行」未注意車前狀況，已嫌率斷。再按汽車駕駛人依規定遵
    守交通規則行車時，得信賴其他汽車駕駛人亦能遵守交通規則，故關於他人違規
    行為所導致之危險，僅就可預見，且有充足之時間可採取適當之措施以避免結果
    之發生時，負其責任，對於他人突發不可知之違規行為，並無防止之義務，而本
    件被告係於其車道內正當行駛，並依時速三十公里以下之行車速率限制行駛，另
    參以肇事地點道路面寬四公尺，被告之自用小客車當時已靠右緊臨路邊行駛，其
    右側已無空間足資閃避，有道路交通事故現場圖在卷可按，則被告於發現被害人
    因不勝酒力，無法妥適操控其所騎乘之機車因而違規侵入被告路權所屬之車道，
    瞬間撞擊被告之自用小客車之情況下，縱然減速踩行煞車，但因其右側已無空間
    足資迴避，自仍無法避免本件車禍之發生，則對本件車禍發生造成被害人死亡顯
    屬不可避免之結果，自難謂被告有何應注意且能注意卻未注意之過失責任可言，
    已如前述，前開鑑定意見未能審認上開各節，即遽認本件被告駕駛小客車疏未注
    意車前狀況，所認事實既屬有誤，公訴人進而據以作為被告有疏未注意車前狀況
    之過失云云，自不足採。
四、此外，復查無其他積極證據證據足資證明被告有何公訴人所指之過失致死犯行，
    揆諸前揭判例意旨說明，應屬不能證明被告犯罪，本院自應諭知被告無罪之判決
    。
據上論斷，應依刑事訴訟法第三百零一條第一項前段，判決如主文。
本案經檢察官乙○○到庭執行職務。
中      華      民      國      九十三     年     六    月    二十三    日
                                  臺灣高雄地方法院刑事交通法庭
                                      審判長法  官  張維君
                                            法官  伍逸康
                                            法  官  劉惠娟
右正本證明與原本無異。
如不服本判決，應於判決送達後十日內，向本院提出上訴狀。
                                            書記官  陳素徵
中      華      民      國      九十三     年     六    月    二十三    日
